臺灣高雄地方法院民事判決　　　　　　　94年度訴字第1338號
原　　　告　戊○○
被　　　告　乙○○
　　　　　　丙○○
　　　　　　甲○○
　　　　　　丁○○
當事人間請求返還不當得利事件，本院於民國94年11月23日言詞
辯論終結，判決如下：
    主      文
准兩造所共有對於被告乙○○、丙○○、甲○○、丁○○之公同
共有債權新台幣肆佰壹拾萬陸仟佰壹拾陸元，按應繼分每人各
五分之一之比例分割。
被告乙○○應給付原告新台幣貳拾萬伍仟佰壹拾陸元；被告丙○○、甲○○應各給付原告新台幣貳拾萬伍仟佰壹拾柒元；被
告丁○○應給付原告新台幣壹拾伍萬伍仟佰壹拾陸元。
准兩造所共有對於被繼承人李明朝所遺高雄市三信合作社前鎮分
社債權新台幣壹萬肆仟壹佰元陸角，按應繼分比例分割；由每人
依應繼分各五分之一之比例取得。
訴訟費用由被告各負擔五分之一，餘由原告負擔。
    事實及理由
一、本件被告乙○○、丙○○經合法通知，未於言詞辯論期日到
    場，核皆無民事訴訟法第386 條各款所列情形，爰依原告之
    聲請，由其一造辯論而為判決。
二、原告主張：兩造係親兄妹關係，並為被繼承人即兩造之父李
    明朝之全體繼承人；李明朝於民國89年2 月28日死亡時，遺
    有於58、59年間起造，坐落高雄市前鎮區鎮川七巷1 號、1-
    1 號未保存登記房屋（下稱系爭房屋），及高雄市三信合作
    社前鎮分社存款新台幣（下同）14100.6 元（包括活期儲蓄
    存款13,911元，及支票存款189.6 元，下稱系爭存款）；然
    被告隱瞞系爭房屋為兩造公同共有之事實，單獨領取系爭房
    屋因高雄市政府於93年間辦理高雄市臨特04公9-2 即允棟橋
    及鎮北路間開闢工程之拆遷補償費，係屬無法律上原因受利
    益，致原告受損害；又關於李明朝之遺產，並無依法律或契
    約不得分割之情事，惟兩造無法協議分割，爰依民法第1164
    條、第830 條第2 項、第824 條之分割遺產規定，請求分割
    前揭對於被告之不當得利債權（下稱不當得利債權）及系爭
    存款債權；再依民法第179 條不當得利之法律關係，請求被
    告返還不當得利債權分割後，其溢領之金額，然同意被告丁○○以對於原告50,000元借款債權為抵銷之主張。並聲明求
    為：(一)兩造所共有對於被告之公同共有債權4,016,316 元，
    請准按應繼分之比例分割。(二)被告乙○○應給付原告205,31
    6 元；被告丙○○、甲○○應各給付原告205,317 元、被告
    丁○○應給付原告155,316 元。(三)兩造所共有對於被繼承人
    李明朝所遺高雄市三信合作社前鎮分社債權14,100.6元，請
    准按應繼分比例分割之判決等語。
三、被告乙○○、丙○○均未於言詞辯論期日到場，亦未提出準
    備書狀作何聲明或陳述；被告甲○○、丁○○則自認系爭房
    屋及存款為兩造所公同共有之遺產，然於遺產分割前，無法
    律上原因，即共同領取系爭房屋拆遷補償費，其中乙○○、
    丁○○各領得1,026,579 元、丙○○、甲○○各領得1,026,
    580 元；又關於前開遺產，並無依法律或契約不得分割之情
    事；惟丁○○以其對原告有50,000元借款債權，主張與原告
    本件請求相抵銷等語，資為抗辯，並聲明：請求駁回原告之
    訴。
四、原告主張兩造係親兄妹關係，並為被繼承人即兩造之父李明
    朝之全體繼承人；李明朝於89年2 月28日死亡時，遺有系爭
    房屋及存款；然被告無法律上原因受有利益，單獨領取系爭
    房屋之拆遷補償費致原告受有損害；又關於李明朝之遺產，
    並無依法律或契約不得分割情形，惟無從協議分割等事實，
    業據提出李明朝除戶戶籍謄本、繼承系統表、財政部高雄市
    國稅局財產歸屬資料清單各1 份為證；並有財政部高雄市國
    稅局財高國稅資字第0940067267號函、高雄市第三信用合作
    社高三信社秘文字第1949號函、高雄市政府工務局養護工程
    處高市工養處五字第0940010359號、第0940012896號函各1
    份，及隨函檢附之同意書、切結同意書、補償清冊影本各1
    份、居住事實與產權證明切結書、產權證明切結書影本各2
    份為證；復為被告甲○○、丁○○所不爭執，堪信為真實。
五、按繼承人得隨時請求分割遺產，但法律另有規定或契約另有
    訂定者，不在此限；又公同共有物分割之方法，除法律另有
    規定外，應依關於共有物分割之規定；而分割之方法，不能
    協議決定者，法院得因任何共有人之聲請，命以原物分配於
    各共有人，民法第1164條、第830 條第2 項、第824 條第2
    項第1 款分別定有明文。
  (一)經查，兩造係被繼承人李明朝之繼承人全體，又系爭房屋及
    存款為李明朝遺產，且該遺產並無依法律或契約不得分割情
    事，惟兩造無從協議分割，既已如前述，則依首揭說明，原
    告請求準用原物分割之規定，依應繼分比例即每人各1/5 分
    割李明朝遺產，即屬可採。
  (二)按被繼承人李明朝所遺系爭房屋，應由其全體繼承人即兩造
    繼承而公同共有，於徵收前既未為分割辦理繼承登記，亦未
    經全體繼承人協議分割方法，則該因徵收而發放之補償自仍
    屬於遺產之一部，應由兩造所公同共有；則被告無法律上原
    因，排除原告而受領該利益，致原告受損害，自屬不當得利
    ，且被告依法有對其他公同共有人負擔不當得利損害賠償之
    責；且該不當得利債權係屬金權債權，性質上並非不能分割
    ；故原告主張準用原物分割之法理，將該不當得利債權按應
    繼分比例分配於兩造，即4,106,316 元公同共有債權，依兩
    造每人各1/5 ，即821,263 元比例分配各共有人；再主張於
    該不當得利返還請求權分割後，向被告分別請求溢領之金額
    ，即乙○○、丁○○各205,316 元【1,026,579 －821,263
    ＝205,316 】，丙○○、甲○○各20 5,317元【1,026,580
    －821,263 ＝205,317 】，即屬有據。
  (三)按二人互負債務，而其給付種類相同，並均屆清償期者，各
    得以其債務，與他方之債務，互為抵銷；但依債之性質不能
    抵銷或依當事人之特約不得抵銷者，不在此限，民法第334
    條第1 項著有明文。本件原告對被告丁○○有205,316 元之
    不當得利債權，已如前述；而丁○○則對原告有50,000元之
    消費借貸債權，兩者均屬金錢債權且已屆清償期，又無不得
    抵銷之約定，亦為原告所不爭執，自符合得主張抵銷之情形
    ；從而丁○○主張在50,000元之消費借貸債權範圍內，與原
    告之不當得利債權互為抵銷，即屬有理由。
六、綜上所述，原告主張依民法第1164條、第830 條第2 項、第
    824 條之分割遺產規定，請求分割被繼承人李明朝之遺產，
    即由兩造每人依各1/5 比例，取得李明朝所遺高雄市三信合
    作社前鎮分社債權14,100.6元，及對於被告之不當得利債權
    ，均為有理由，應予准許。再者，被告丁○○主張在50,000
    元之消費借貸債權範圍內，與原告之不當得利債權為抵銷，
    係屬可採；則原告主張依民法第179 條不當得利之法律關係
    ，請求不當得利返還請求權分割後各該被告所溢領之金額，
    即被告乙○○應給付205,316 元；被告丙○○、甲○○應各
    給付205,317 元、被告丁○○應給付155,316 元，皆為有理
    由，亦應予准許。
七、據上論結，原告之訴為有理由，依民事訴訟法第385 條第1
    項前段、第80條之1，判決如主文。
中　　華　　民　　國　　94　　年　　12　　月　　7 　　日
                     民事第一庭  審判長法　官 沈建興
                                       法　官 林玉心
                               　　　　法  官 洪珮婷
以上正本證明與原本無異。
如不服本判決，應於送達後廿日內，向本院提出上訴狀並表明上
訴理由，如於本判決宣示後送達前提起上訴者，應於判決送達後
十日內補提上訴理由書（須附繕本）。
中　　華　　民　　國　　94　　年　　12　　月　　7 　　日
                                       書記官  鍾淑美
